【裁判字號】    97,重訴,3
【裁判日期】    970204
【裁判案由】    損害賠償
【裁判全文】
臺灣高等法院臺中分院民事判決  97年度重訴字第3號
原      告  乙○○
訴訟代理人  王忠沂律師
被      告  甲○○
上列被告因偽造有價證券一案，經原告提起附帶民事訴訟，請求
侵權行為損害賠償事件，經本院刑事庭裁定移送（96年度附民字
第311號），本院於97年1月22日言詞辯論終結，判決如下︰
    主  文
被告應給付原告新臺幣150萬元，及自 96年10月27日起至清償日
止，按年息百分之5計算之利息。
原告其餘之訴駁回。
訴訟費用由被告負擔5分之1，餘由原告負擔。
原告假執行之聲請駁回。
    事實及理由
一、被告經合法通知，未於言詞辯論期日到庭，核無民事訴訟法
    第 386條各款所列情形，爰依原告之聲請，由其一造辯論而
    為判決。
二、原告主張：被告甲○○為原告之姪子，於民國（下同）93年
    3月間，因投資期貨失利，為填補虧損，需款孔急，同年3月
    28日，被告欲向原告借款新台幣（下同） 150萬元，原告表
    示須有他人簽具之本票作擔保始願出借，被告為取信原告，
    遂基於偽造有價證券之犯意，於同年 3月30日，在彰化縣鹿
    港鎮○○街7號6樓住處，意圖供行使之用，冒用許聰文名義
    ，在票號ck475453號之空白本票上填妥發票日為 93年3月30
    日、到期日93年10月1日，票面金額150萬元，並於「發票人
    」欄偽簽許聰文之署名及捺指印，而偽造該本票後，於同日
    持至臺中縣大里市○○路○段117號，意圖為自己不法之所有
    ，向原告詐稱，其已取得許聰文簽發之本票供擔保，將上開
    本票持向原告行使，交付原告以供借款之擔保，向原告詐借
    款項，致使原告陷於錯誤，於同年3月30日匯款150萬元與被
    告。嗣因上開本票到期未獲兌現，原告將本票持向臺灣彰化
    地方法院聲請本票強制執行之裁定，經許聰文提起確認本票
    債權不存在之訴獲得勝訴判決，原告始知上情。又被告食髓
    知味，繼續以同樣手法，於同年5月3日、5月10日、5月27日
    、 7月20日以其自己名義簽發之本票為擔保，分別向原告詐
    借250萬元、200萬元、300萬元、250萬元，總計向原告詐借
    1150萬元。履經催討，均不獲置理，經原告提起告訴，台灣
    台中地方法院於96年8月8日判處被告罪刑後，原告始知其為
    詐欺之行為。爰依侵權行為之法律關係，求為命被告給付原
    告1150萬元及自起訴狀繕本送達被告翌日起至清償日止按年
    息百分之 5計算之利息，並願供擔保請准宣告假執行之判決
    。又如侵權行為損害賠償請求權已罹於時效，被告應依民法
    第197條第2項規定返還不當得利予原告。
三、被告未於言詞辯論期日到場，據其提出之書狀辯稱，原告之
    侵權行為損害賠償請求權時效已經消滅，又檢察官僅就93年
    3月28日所借150萬元部分起訴，其餘1000萬元部分未經起訴
    ，原告不得提起附帶民事訴訟等語，資為抗辯。
四、被告對於上開事實，於檢察官偵訊中、原審及本院刑事庭審
    理時均坦承不諱，且經被害人許聰文於偵查中及原審刑事庭
    審理時證述屬實，並有系爭本票影本、中興商業銀行由原告
    匯款給被告之匯款回條聯及臺灣彰化地方法院員林簡易庭94
    年度員簡字第81號確認本票債權不存在民事判決 1份在卷可
    考，被告亦經本院96年度上訴字第2562號刑事判決判處有期
    徒刑3年在案，原告之主張應可認為真實。
五、按因犯罪而受損害之人，於刑事訴訟程序固得附帶提起民事
    訴訟，對於被告請求回復其損害，但其請求回復之損害，以
    被訴犯罪事實所生之損害為限，否則縱令得依其他事由，提
    起民事訴訟，亦不得於刑事訴訟程序附帶為此請求，有最高
    法院 60年台上字第633號判例可資參照。本件被告被訴詐欺
    及偽造有價證券罪，其犯罪事實僅為被告偽造許聰文名義之
    150萬元本票向原告詐取150萬元部分，而不及於原告所稱被
    告又繼續以同樣手法，於93年5月3日、5月10日、5月27日、
    7月 20日以其自己名義簽發之本票為擔保，分別向原告詐借
    250萬元、200萬元、300萬元、250萬元部分，原告對該1000
    萬元部分亦依侵權行為規定請求賠償，依前開說明，即不得
    於刑事訴訟程序附帶而為請求，其起訴即非合法，而不能准
    許。
六、又因侵權行為所生之損害賠償請求權，自請求權人知有損害
    及賠償義務人時起， 2年間不行使而消滅。自有侵權行為時
    起，逾10年者亦同。損害賠償之義務人，因侵權行為受利益
    ，致被害人受損害者，於前項時效完成後，仍應依關於不當
    得利之規定，返還其所受之利益於被害人，民法第 197條定
    有明文。且關於侵權行為損害賠償請求權之消滅時效，應以
    請求權人實際知悉損害及賠償義務人時起算，非以知悉賠償
    義務人因侵權行為所構成之犯罪行為經檢察官起訴，或法院
    判決有罪為準。本件原告於於被告屢催不還之情形下，向台
    灣台中地方法院提起詐欺罪自訴，於94年 9月23日即開準備
    程序審理，有筆錄影本附卷可查（見該院96年度訴字第2328
    號刑事影印卷第30頁），足見原告最遲於該日即已知悉被告
    詐欺，乃遲至96年10月23日才向本院提起附帶民事訴訟，已
    超過 2年之時效期間，時效已經消滅，被告抗辯應可採取。
    惟查，原告另依不當得利之規定，請求被告返還其所受之利
    益，於法有據，應予准許。
七、從而，原告依不當得利之法律關係，請求被告給付原告 150
    萬元，及自起訴狀繕本送達被告翌日即96年10月27日起，至
    清償日止，依法定利率計算之遲延利息部分，洵屬正當，應
    予准許。逾此部分所為之請求，為無理由，應予駁回。
八、原告陳明願供擔保，聲請宣告假執行，經核其勝訴部分，未
    逾 150萬元，一經本院宣示判決即告確定，無庸宣告假執行
    ，其餘敗訴部分假執行之聲請，因訴之駁回而失所附麗，亦
    不予准許。
九、結論：本件原告之訴，為一部有理由，一部無理由，依民事
    訴訟法第463條、第 385條第1項、第78條、第79條、判決如
    主文。
中    華    民    國    97    年    2     月    4     日
                  民事第三庭    審判長法  官  陳照德
                                      法  官  朱  樑
                                      法  官  曾謀貴
以上正本係照原本作成。
原告得上訴，被告不得上訴。
如對本判決上訴，須於收受判決送達後20日內向本院提出上訴書
狀，其未表明上訴理由者，應於提出上訴後20日內向本院提出上
訴理由書（須按他造人數附具繕本）。
上訴時應提出委任律師為訴訟代理人之委任狀。具有民事訴訟法
第466條之1第1項但書或第2項之情形為訴訟代理人者，另應附具
律師及格證書及釋明委任人與受任人有該條項所定關係之釋明文
書影本。
                                      書記官  王麗珍
中    華    民    國    97    年    2     月    4     日
                                                      Ｍ


司法院資訊處製作；財團法人民間司法改革基金會備份。
